臺灣高等法院民事判決　　　　　　　　　　　　　　　九十二年度再字第一四四號
　　再審原告　　甲○○
　　　　　　　　乙○○
　　再審被告　　丙○○
右當事人間租佃爭議事件，再審原告對於中華民國九十二年十一月十八日本院九十一
年度上字第六五九號確定判決，提起再審，本院裁定如左：
    主      文
再審之訴駁回。
再審訴訟費用由再審原告負擔。
    事      實
甲、再審原告方面：
一、聲明：(一)本院九十二年度上字第六五九號確定判決（下稱原確定判決）廢棄。
          (二)再審被告應就坐落臺北縣三峽鎮○○段二五之八地號、二五之九地號土
            地（下稱系爭土地）會同再審原告向臺北縣三峽鎮公所辦理耕地租約變
            更出租人為再審被告、承租人為再審原告，並與再審原告續訂耕地三七
            五租約，租期自民國（下同）九十二年一月一日起至九十七年十二月三
            十一日止。
二、陳述：
    (一)再審原告之被繼承人周祿壽，於日據時代即向再審被告之被繼承人林熊徵承租
      系爭土地耕作，而林熊徵雖於三十五年間死亡，惟周祿壽仍繼續承租耕地耕作
      ，嗣於耕地三七五減租條例施行後，兩造間已具有耕地三七五租賃關係。因林
      熊徵死亡且未辦理繼承登記，周祿壽自無法與林熊徵會同辦理三七五租約登記
      ，此時自應依臺灣省租約登記辦法第二條第二項前段規定，由其陳明理由，並
      檢附相關證明文件，單獨辦理登記。從而本件臺灣省臺北縣三礁字第十六號私
      有耕地租約（下稱系爭耕地租約），應僅為當時鎮公所發給周祿壽證明耕地租
      賃關係存在之文件，以申請租約登記而已，並非耕地租賃契約本身。原審不察
      ，既認其為公文書，卻又以其具有私權性質之租賃契約，進而認定林熊徵已死
      亡，不可能與周祿壽簽訂租約云云，顯違反耕地三七五減租條例及臺灣省租約
      登記辦法第二條第二項前段之規定，其適用法規顯有錯誤。
    (二)又租賃契約成立後，縱有欠租情形，除依法催告終止外，並不影響契約之存在
      ，原確定判決以再審原告未支付租金為由，而為系爭租約不存在之理由，其適
      用法規亦顯有錯誤。
    (三)周祿壽於日據時代，共向林熊徵承租四筆土地，除系爭土地外，另有台北縣三
      峽鎮○○段第四九七之二九地號及四九七之三七地號等二筆土地，於耕者有其
      田條例施行後，周祿壽既為承租他人耕地實際自任耕作之農民，與地主林熊徵
      間有租賃關係，而有放領耕地之資格，依同條例第七條規定，依該條例徵收及
      保留耕地之地主，係以四十一年地籍冊上之戶為準，林熊徵雖於三十五年間死
      亡，惟因未辦理繼承登記，故於四十一年間之地籍冊上仍登記其為所有權人，
      嗣變更登記名義為大永興業股份有限公司，上開第四九七之二九地號及四九七
      之三七地號土地，依實施耕者有其田條例由政府向其徵收後放領，而於四十二
      年七月十五日移轉登記為周祿壽名義。是原確定判決有民事訴訟法第四百九十
      六條第一項第十三款當事人發現未經斟酌之證物或得使用該證物者，且可受較
      有利益裁判之再審事由。
乙、本件未行言詞辯論，無再審被告之聲明及陳述可供記載。
丙、本院依職權調閱本院九十二年度上字第六五九號及台灣板橋地方法院九十一年度
    訴字第二一一五號租佃爭議事件卷宗。
    理      由
一、按民事訴訟法第四百九十六條第一項第一款所謂適用法規顯有錯誤，係指確定判
    決違背法規或現存判例解釋者而言（參照最高法院七十一年台再字第二一○號判
    例）；又所謂適用法規顯有錯誤者，不包括漏未斟酌證據及認定事實錯誤之情形
    在內（參照最高法院六十三年台上字第八八○號判例）。
二、經查：
    (一)原確定判決於斟酌全辯論意旨及調查證據之結果，依自由心證認定：【．．．
      2.查系爭租約之立約日期係在四十二年七月，且出租人簽名蓋章欄，雖書有林
      熊徵之名字，惟無蓋章，而被上訴人（指再審被告）之父林熊徵早於三十五年
      十一月二十七日死亡，．．．顯見林熊徵自始不可能與上訴人（指再審原告）
      之父周祿壽於四十二年七月簽立系爭租約至為灼明。又系爭租約載明租額為「
      甘藷二三三五台斤」，苟上訴人所稱周祿壽與林熊徵間早於系爭租約簽訂之前
      即有租約合意，並非於四十二年七月另行訂立系爭租約之情事為真正，則周祿
      壽必有繳交租金之收據，惟上訴人自始無法提出繳租收據以證明周祿壽有履行
      系爭租約之內容，已足啟人疑竇；雖上訴人乙○○主張係因七十九年間家中失
      火，致無法找到繳租收據等情，並提出火災證明書影本一紙為證，惟上訴人乙
      ○○於本院言詞辯論時自認已有十七年未繳租金等語，再佐以證人即在系爭土
      地隔鄰耕作之秦德義於原審證稱：「我不知道（周祿壽有訂租約），我的部分
      也沒有訂租約」、「不認識（林熊徵），也沒有看過，我也沒有繳過租金，別
      人有沒有繳我也不知道」等語，顯見其並未親自見聞周祿壽與林熊徵間確有成
      立耕地租賃契約，．．．被上訴人辯稱上訴人或周祿壽從未繳納租金等語，自
      非無據】、【3.另證人蘇飛雖證稱：「三、四十年前，我本人有去找過甲○○
      的阿公（即周祿壽）說要買地上物，我把錢交給上訴人甲○○的阿公，他也有
      把錢繳給林本源（再審被告之祖父）的收據給我看，因為他告訴我地上的樹木
      要跟林本源分，除了這一次外，沒有再向他們表示要買過了」、「（問：是否
      看過上訴人甲○○的阿公交錢給林本源的收據？）有的，收據上寫著地上物的
      十分之三有給林本源」等語，惟就收據是否林本源開立乙節，則答稱：「不知
      道，收據上有蓋章，但是寫何人的名字我忘記了」等語，可見證人蘇飛對於該
      收據之內容及真實性並非認知明確；況依蘇飛上開證述其向周祿壽買受地上物
      之時間推算，當時林本源或林熊徵早已死亡，自不可能出具繳租收據予周祿壽
      收執，則蘇飛當時所見到之收據究係何人所為，是否真正即非無疑，自難遽以
      蘇飛之證詞而為上訴人有利之認定。是上訴人依系爭租約主張周祿壽與林熊徵
      間就系爭土地有租賃關係存在云云，即難採信】、【．．．系爭土地登記謄本
      標示「有三七五租約」之註記，依系爭租約上蓋有台北縣政府核定之「本租約
      依照減租條例第二十條規定自民國四十四年元月一日起至四十九年十二月三十
      一日止續訂租約六年」，嗣經三次核定，至七十三年十二月三十一日止續訂租
      約六年，有其上之台北縣政府核定章四枚印文可按，惟林熊徵早於三十五年十
      一月二十七日死亡，不可能簽訂系爭租約，．．．顯見台北縣政府於核定時，
      係依照並非林熊徵所簽訂之系爭租約為依據，且未為實際之調查與認定，而地
      政機關亦依據三峽鎮公所檢附之租約資料及台北縣政府核定章而辦理登記，並
      未就系爭土地是否存有租賃關係為實質審查及認定，依上開說明，系爭租約既
      無從認係林熊徵與周祿壽所簽訂，則依系爭租約而辦理三七五租約註記之土地
      登記謄本自不能作為林熊徵與周祿壽就系爭土地存在租賃關係之證據】、【．
      ．．準此，行政機關未為實質審查耕地租約之存在，而為租約登記，如無合法
      訂立之租約存在，仍不得執此「三七五租約」註記，即謂周祿壽與林熊徵間有
      訂立耕地租約。．．．從而，上訴人主張系爭土地登記簿謄本有三七五租約註
      記，即應推認周祿壽與林熊徵間有訂立耕地租約云云，自屬倒果為因之論證，
      委無足取】、【．．．從而，上訴人既無法證明台灣光復前周祿壽與林熊徵間
      就系爭土地存在耕地租賃關係，及光復後周祿壽與林熊徵間訂有系爭租約之情
      事，則其主張周祿壽與林熊徵間就系爭土地有耕地租賃關係存在云云，即難採
      信】，有原確定判決即本院九十二年度上字第六五九號民事判決可稽（見該判
      決第四頁至第十頁－本院再審卷第二八頁背面至第三一頁）。
    (二)再審原告雖主張伊之被繼承人周祿壽，於日據時代即向再審被告之被繼承人林
      熊徵承租系爭土地耕作，而林熊徵雖於三十五年間死亡，惟周祿壽仍繼續承租
      耕地耕作，嗣於耕地三七五減租條例施行後，兩造間已具有耕地三七五租賃關
      係。因林熊徵死亡且未辦理繼承登記，周祿壽自無法與林熊徵會同辦理三七五
      租約登記，此時自應依臺灣省租約登記辦法第二條第二項前段規定，由其陳明
      理由，並檢附相關證明文件，單獨辦理登記。系爭耕地租約應僅為當時鎮公所
      發給周祿壽證明耕地租賃關係存在之文件，以申請租約登記而已，並非耕地租
      賃契約本身，原審既認其為公文書，卻又以其具有私權性質之租賃契約，進而
      認定林熊徵已死亡，不可能與周祿壽簽訂租約云云，顯違反耕地三七五減租條
      例及臺灣省租約登記辦法第二條第二項前段之規定，其適用法規顯有錯誤；又
      租賃契約成立後，縱有欠租情形，除依法催告終止外，並不影響契約之存在，
      原確定判決以再審原告未支付租金為由，而為系爭租約不存在之理由，其適用
      法規亦顯有錯誤云云。惟查原確定判決既已認定台北縣政府於核定時，係依照
      並非林熊徵所簽訂之系爭租約為依據，且未為實際之調查與認定，而地政機關
      亦依據三峽鎮公所檢附之租約資料及台北縣政府核定章而辦理登記，並未就系
      爭土地是否存有租賃關係為實質審查及認定，系爭租約既無從認係林熊徵與周
      祿壽所簽訂，則依系爭租約而辦理三七五租約註記之土地登記謄本自不能作為
      林熊徵與周祿壽就系爭土地存在租賃關係之證據，行政機關未為實質審查耕地
      租約之存在，而為租約登記，如無合法訂立之租約存在，仍不得執此「三七五
      租約」註記，即謂周祿壽與林熊徵間有訂立耕地租約。再審原告無法證明台灣
      光復前周祿壽與林熊徵間就系爭土地存在耕地租賃關係，及光復後周祿壽與林
      熊徵間訂有系爭租約之情事，且再審原告或周祿壽從未繳納租金等情，依首開
      說明，尚不生消極不適用法規，及判決違背法規或現有判例解釋之情形。自無
      民事訴訟法第四百九十六條第一項第一款所規定適用法規顯有錯誤之再審事由
      。
三、次按民事訴訟法第四百九十六條第一項第十三款所謂當事人發見未經斟酌之證物
    ，係指前訴訟程序事實審之言詞辯論終結前已存在之證物，因當事人不知有此，
    致未經斟酌，現始知之者而言（參照最高法院二十九年上字第一○○五號判例）
    ，並以若經斟酌即可受較有利益之裁判者為限（參照最高法院十八年上字第七一
    ○號判例）。本件再審原告主張訴外人周祿壽於日據時代，共向林熊徵承租四筆
    土地，除系爭土地外，另有台北縣三峽鎮○○段第四九七之二九地號及四九七之
    三七地號等二筆土地亦為其承租範圍。於耕者有其田條例施行後，周祿壽既為承
    租他人耕地實際自任耕作之農民，與地主林熊徵有租賃關係，而有放領耕地之資
    格，依同條例第七條規定，依該條例徵收及保留耕地之地主，係以四十一年地籍
    冊上之戶為準。林熊徵雖於三十五年間死亡，惟因未辦理繼承登記，故於四十一
    年地籍冊上仍登記為所有權人，嗣變更登記名義為大永興業股份有限公司，上開
    第四九七之二九地號及四九七之三七地號土地，依實施耕者有其田條例由政府向
    其徵收後放領，而於四十二年七月十五日移轉登記為周祿壽名義云云，並提出光
    復初期土地登記簿（見本院再審卷第十七頁至第二四頁）為證。惟查原確定判決
    既已認定：「(三)1.系爭土地於六十三年九月二十七日由被上訴人辦理繼承登記，
    有土地登記謄本可參，雖台灣光復後，林本源家族土地仍以林熊徵名義登記，惟
    上訴人並無證據證明系爭租約係林熊徵與周祿壽所訂立，已如前述，自不能以光
    復後林家土地仍以林熊徵名義登記，即謂林熊徵與周祿壽訂有系爭租約或周祿壽
    與林熊徵間於臺灣光復前即就系爭土地成立租賃關係之情事。再者，林熊徵已自
    始不可能於四十二年七月間與周祿壽訂立系爭租約，則由何人（有管理處分系爭
    耕地之權利者）於台灣光復後與周祿壽訂立系爭租約，及光復前周祿壽與林熊徵
    或其代理人就系爭土地有訂立租賃契約等情，均應由上訴人舉證證明，惟上訴人
    均未能舉證以實其說，自難令人信服」（見本院再審卷第八頁背面、第九頁正面
    ），則縱經斟酌再審原告所提出之前開光復初期土地登記簿，亦不足以推翻原確
    定判決之上開認定，再審原告自難受較有利益之裁判。依上開說明，原確定判決
    即無民事訴訟法第四百九十六條第一項第十三款所規定之再審事由。是再審原告
    據以提起本件再審之訴為顯無再審理由，爰不經言詞辯論，以判決駁回之（參照
    最高法院四十四年台上字第五六六號判例）。
四、據上論結，本件再審之訴為顯無理由，依民事訴訟法第五百零二條第二項、第七
    十八條、第八十五條第一項前段，判決如主文
中　　　華　　　民　　　國　　九十三　　年　　　一　　　月　　二十九　　日
                                    民事第七庭
                                        審判長法  官  林　鄉　誠
                                              法  官  鄭　威　莉
                                              法  官  王　聖　惠
正本係照原本作成。
不得上訴。
中　　　華　　　民　　　國　　九十三　　年　　　一　　　月　　二十九　　日
　　　　　　　　　　　　　　　　　　　　　　　書記官  陳　樂　觀
